臺灣臺中地方法院民事判決　九十一年度訴字第三五四三號
　　原　　　告　　丁○○
　　訴訟代理人　　江來盛　律師
　　複　代理人　　丙○○
　　被　　　告　　甲○○
　　　　　　　　　乙○○
右當事人間分割共有物事件，經本院於民國九十三年三月三十一日言詞辯論終結，判
決如左：
    主      文
兩造共有坐落台中市○○區○○段二九八地號土地、地目建面積七一‧三一平方公尺
，及台中市○○區○○段四一０建號、鋼筋混凝土造三層樓、總面積一八五‧五七平
方公尺（第一層三九‧一三平方公尺、第二層五四‧八八平方公尺、第三層五四‧八
八平方公尺、騎樓一五‧七五平方公尺、地下層二０‧九三平方公尺），及如附圖所
示之增建部分（第一層增建面積一五‧七八平方公尺、第四層增建面積七０‧六五平
方公尺），准予變賣，並將變賣後之價金，由原告、被告甲○○及被告乙○○各取得
三分之一。
訴訟費用由原告負擔三分之一，餘由被告甲○○、乙○○各負擔三分之一。
    事      實
甲、原告方面：
  一、聲明：請求就兩造共有坐落台中市○○區○○段二九八地號土地、台中市○○
      區○○段四一０建號及未保存登記之建物，為變價分割。
  二、陳述：
    (一)坐落台中市○○區○○段二九八地號土地及其上之台中市○○區○○段四一０
      建號及未保存登記之增建物（門牌號碼台中市○○區○○街三二號），係原告
      與被告甲○○、乙○○二人所共有，應有部分各三分之一，而原告之應有部分
      係經由法院拍賣取得，現因兩造無法達成分割協議，原告乃依法聲請裁判分割
      。
    (二)依民法第八百二十四條第一項規定，共有物之分割依共有人協議之方法為之，
      同條第二項復規定分割方法不能協議決定者，法院得因任何共有人之聲請為(1)
      原物分配於各共有人，(2)變賣共有物以價金分配於各共有人。今本件系爭標的
      物地面層面積狹小，分為三等份，房地面積過小，且該建物係一透天房屋，僅
      有單一樓梯可供使用出入，並無其他通道，且亦無再增加其他通道之可能，若
      要將建物分割，實務上並不可行，故如就原物分割或共同使用，均有違經濟效
      益，於兩造亦有不便，故為顧及兩造利益及社會資源與經濟效用，本件認以變
      價分割方屬正當適切可行之法。
  三、證據：提出土地所有權狀影本一件、建物所有權狀影本一件、土地登記謄本一
      件建物登記謄本一件，並聲請本院勘測現場。
乙、被告甲○○、乙○○方面：被告乙○○未於最後言詞辯論期日到庭，惟據其先前
    到庭所為之陳述及聲明，與被告甲○○所為之聲明及陳述相同，略以：
  一、聲明：請求判決駁回原告之訴。
  二、陳述：
    (一)本件房屋有三層樓，另加蓋四樓違建，一、二樓是被告二人使用，三樓是被告
      二人之兄何連貴使用，原告是拍賣取得何連貴之應有部分。本件本來要跟原告
      買，但原告開價太高，所以才買不成，不同意分割。
    (二)如果要分割，三樓是何連貴的使用樓層，分割給原告，一樓是被告甲○○在使
      用，二樓是被告乙○○在使用。四樓加蓋的是被告之父親生前蓋的，是供被告
      二人與何連貴三人使用。
丙、本院於民國九十二年三月三十一日會同台中市中興地政事務所勘驗現場，並製作
    勘驗筆錄及土地複丈成果圖。
    理      由
一、本件被告乙○○未於言詞辯論期日到場，核無民事訴訟法第三百八十六條各款所
    列情形，爰依原告之聲請，由其一造辯論而為判決。
二、原告起訴主張：坐落台中市○○區○○段二九八地號土地及其上之台中市○○區
    ○○段四一０建號及未保存登記之增建物（門牌號碼台中市○○區○○街三二號
    ），係原告與被告甲○○、乙○○二人所共有，應有部分各三分之一，原告之應
    有部分係經由法院拍賣取得，現因兩造無法達成分割協議，原告乃依法聲請裁判
    分割等語。被告則以：原告是拍賣取得何連貴之應有部分，本件本來要跟原告買
    ，但原告開價太高，所以才買不成，其等不同意分割，如果要分割，三樓是何連
    貴的使用樓層，分割給原告，一樓是被告甲○○在使用，二樓是被告乙○○在使
    用等語資為抗辯。
三、按各共有人，得隨時請求分割共有物。但因物之使用目的不能分割或契約訂有不
    分割之期限者，不在此限，又共有物之分割，依共有人協議之方法行之，分割方
    法不能協議者，法院得依任何共有人之聲請，以原物分配於各共有人，民法第八
    百二十三條第一項、第八百二十四條第一項第一款分別定有明文。查系爭坐落台
    中市○○區○○段二九八地號土地及其上之台中市○○區○○段四一０建號及未
    保存登記之增建物（門牌號碼台中市○○區○○街三二號），係原告與被告甲○
    ○、乙○○二人所共有，應有部分各三分之一，而系爭土地依其使用目的並非不
    能分割，兩造間亦無不分割之約定等情，已為兩造所不爭執，並有土地登記謄本
    一件、建物登記謄本一件附卷可稽，揆諸前開法條之規定，原告請求分割系爭土
    地，洵屬有據，應予准許。
四、按「法院裁判分割共有物之分割方法，僅限原物分配、變賣分配及原物分配兼金
    錢補償三種為限。又按共有物之分割方法，應斟酌當事人之聲明、共有物之性質
    、經濟效用及全體共有人之利益等因素決之，惟如分配原物有困難時，則應予變
    賣，以價金分配於各共有人」「民法第八百二十四條第三項規定『以原物為分配
    時，如共有人中有不能按其應有部分受分配者，得以金錢補償之』，係指共有人
    已就原物受分配，但其受配部分較其應有部分計算者為少之情形而言，若將原物
    全部分配予共有人中之一人或數人，而對其餘共有人全不予分配，僅以金錢補償
    者，則非裁判分割之方法，此觀同條第二項第一款規定『以原物分配於各共有人
    』而自明。」（最高法院五十七年台上字第二一一七號、五十一年台上字第二七
    一號、六十二年台上字第二五七五號判例意旨參照）。經查系爭土地面積僅七一
    ‧三一平方公尺，其上建有鋼筋混凝土房屋，共有三層，四樓以磚造鐵架烤漆板
    加蓋搭建，一樓是店面，面臨何厝街，目前未充當營業使用，僅擺設未使用之電
    動玩具機台，堆放沙發及椅子等物品，一樓後方有增建部分係充當客廳使用；二
    樓及三樓分隔成房間使用，二樓由被告乙○○全家居住使用，三樓則分隔為兩間
    房間由何連貴使用一間房間，甲○○使用其中一間，四樓加蓋部分，前方係隔成
    房間供何連貴家人使用，後方增建部分則充當曬衣場；而整棟房屋係共用一個樓
    梯進出，樓梯置於整棟建物之中央，共用一個大門進出何厝街；又系爭共有之房
    屋所坐落之系爭土地已經建滿，並無多餘之空地可供興建進出房屋之樓梯等情，
    業經本院會同台中市中興地政事務所至現場勘驗使屬實，並製有勘驗筆錄及複丈
    成果圖在卷可稽。本上所述，則系爭土地及房屋之分割方法顯已無法分割為可供
    獨立使用之三部分，以讓原告及被告二人各自取得單獨之房屋與土地之所有權，
    故被告所主張之分割方法，顯不可採。則揆諸首揭說明，割併補償之方式為之，
    故原告上開主張，亦無可採。綜上，為兼顧兩造利益之公平、土地房屋之經濟效
    用，本院認為應以將系爭共有物變賣，所得價金按各共有人應有部分之比例分配
    ，較為公允。
五、綜上所述，就系爭土地及房屋之分割方案，本院綜合衡量，認應以變價分割為最
    佳分割方案，爰定方割方法如主文第一項所示。
六、據上論結，本件原告之訴為有理由，依民事訴訟法第三百八十五條第一項前段、
    第七十八條、第八十條之一，判決如主文。
中　　　華　　　民　　　國　　九十三　　年　　　四　　　月　    十四　　日
                                    臺灣臺中地方法院民事第三庭
~B法　　　官　李悌愷
右為正本係照原本作成。
如不服本判決，應於判決送達後二十日內，向本院提出上訴狀。
中　　　華　　　民　　　國　　九十三　　年　　　四　　　月　    十四　　日
~B法院書記官
